【裁判字號】    88,重訴,1724
【裁判日期】    891207
【裁判案由】    拆屋還地
【裁判全文】
臺灣臺北地方法院民事判決  八十八年度重訴字第一七二四號
    原      告    鉅陽建設股份有限公司
    法定代理人    己○○
    訴訟代理人    楊金順律師
    複  代理人    江旻書律師
                  南雪貞律師
                  施俊中律師
    被      告    丙○○                住台北市○○路三一七號
                  丁○○                住台北市○○路○段九十三號
    共      同
    訴訟代理人    戊○○                住台北市○○路三一七號
    被      告    庚○○                住台北市○○街一四七巷二二號二樓
                  乙○○                住台北市○○路○段二八五號
                  甲○○                住台北市○○路○段二八七號
    右  一  人
    訴訟代理人    方錫洀律師
右當事人間請求拆屋還地事件，本院判決如左：
    主      文
原告之訴及假執行之聲請均駁回。
訴訟費用由原告負擔。
    事      實
甲、原告方面：
壹、聲明：
  一、被告庚○○應自門牌號碼台北市○○街二十三號之房屋遷出；被告丙○○、丁○○、乙○○、甲○○應連帶將座落於台北市○○區○○段一小段二六地號土
      地上門牌號碼台北市○○街二十三號（面積為七十三平方公尺）如附圖所示之
      建物拆除，並將該基地返還原告及共有人全體（詳如附表一）
二、被告丙○○、丁○○、乙○○、甲○○、庚○○應自民國（下同）八十七年九
      月三十日至返還前項土地之日止按月連帶給付原告新台幣（下同）四千五百三
      十元，及自起訴狀繕本送達之翌日起至返還土地之日止，按年利率百分之五計
      算之利息。
  三、願供擔保，請准宣告假執行
貳、陳述：
  一、原告於八十七年九月七日與訴外人吳林梅佳、陳林阿、林東進及林東金四人
      就座落於台北市○○段○○段二六地號土地訂立買賣契約，原告並於同年九月
      三十日登記取得該土地九分之二之應有部分，是原告與被告乙○○、甲○○、
      丙○○及訴外人黃月紅分別共有系爭土地，合先敘明。
  二、原告買受後發現系爭土地竟遭建築地上物，經原告查知該建物係被告丙○○、
      乙○○、甲○○、丁○○等人所共有，且被告丙○○於未經原告等全體共有人
      之同意下，擅自與被告庚○○自八十二年起就系爭土地簽定租賃契約，原告為
      此特於八十八年一月六日委請律師發函函告被告等出面解決本件分別共有土地
      使用收益之相關事宜，惟被告等均置之不理。
  三、原告依民法第七百六十七條、一百八十四條、八百二十一條請求如訴之聲明第
      一項
      按共有物，除契約另有訂定外，由共人共同管理之，民法第八百二十條定有明
      文。且「各共有人按其應有部分，對於共有物之全部雖有使用收益之權。惟共
      有人對共有物之特定部分使用收益，仍須徵得他共有人全體之同意，非謂共有
      人得對共有物之全部或任何一部有自由使用收益之權利，如共有人不顧他共有
      人之利益，而就共有物之全部或一部任意使用收益，即屬侵害他人共有之權利
共有，乃數人共同享受一所有權，故各共有人本其所有權之作用，對於共有物
      之全部均有使用收益權，惟此使用收益權應按其應有部分行使，不得損及他共
      有人之利益，若有侵害，則與侵害他人之所有權同，被侵害之他共有人，自得
      依侵權行為之規定，而行使其損害賠償請求權。」及「未經共有人協議分管之
      共有物，共有人對共有物之特定部分占用收益，須徵得他共有人全體之同意。
      如未經他共有人同意而就共有物之全部或一部任意占用收益，他共有人得本於
      所有權除去其妨害或請求向全體共有人返還占用部分。」此最高法院六十二年
      台上字第一八○三號、五十一年台上字第三四九五號判例及七十四年度第二次
      民事庭決議均揭有斯旨。又「按共有物之利用行為，係以滿足共有人共同需要
      為目的，不變更共有物之性質之行為。其與處分行為相異者，在不移轉共有物
      之權利或增加其物上負擔，其與保存行為不同者，在不以防止共有物之毀損或
      滅失為目的，而其不增加共有物之效用或價值一點，與改良行為，亦有不同之
      處。民法對於共有物之利用方法，並無如保存行為與改良行為，有特別之規定
      ，解釋上應適用民法第八二○條第一項之規定，即在共有人未以契約訂定時，
      應由共有人共同管理之。而共有物之出租、出借，乃典型之利用行為，自應依
      民法第八二○條第一項共有物『管理』之規定為之，而無同法第八一九條第二
      項或土地法第三十四條之一共有物之『處分』、『變更』及『設定負擔』規定
      之適用。」「按共有物之出租，係屬管理行為，依民法第八二○條第一項規定
      ，除契約另有訂定外，應由共有人全體共同為之。如共有人中之一人或數人未
      經他共有人之同意，擅將共有物之全部或一部出租他人，對於他共有人不生效
      力。」最高法院八十四年度台上字第二一六四號、八十三年度台上字第二三一
      九號判決亦揭有斯旨。足見共有人就共有物之特定部分為占有、使用收益，自
      應得全體共有人之同意，否則他共有人即得依民法第八百二十條、八百二十一
      條等規定請求排除其就特定部分占有使用之侵害。
    被告丙○○、丁○○、乙○○、甲○○於未經全體共有人同意及訂立分管協議
      下，於系爭共有土地上興建本件建物，並將建物出租予被告庚○○使用而為收
      益，依前揭法文及判例意旨，被告等人業已侵害原告及其他共有人之權益，準
      此，原告自得請求被告丙○○、丁○○、甲○○、乙○○拆除該地上物並將土
      地返還共有人全體。而被告丙○○將屬無權占有系爭土地所興建之建物出租被
      告庚○○，被告庚○○亦乃係妨害原告等共有人就系爭共有土地之使用、收益
      ，原告亦得依民法第七百六十七條等規定，訴請遷出。
  四、原告依民法第一百八十四條、一百八十五條、一百七十九條之規定請求如訴之
      聲明第二項
      次按「共有，乃數人共同享受一所有權，故各共有人本其所有權之作用，對於
      共有物之全部均有使用收益權，故各共有人本其所有權之作用，對於共有物之
      全部均有使用收益權，惟此使用受權應按其應有部分行使，不得損及他共有人
      之利益，若有侵害，則與侵害他人之所有權同，被侵害之他共有人，自得依侵
      權行為之規定，而行使其損害賠償請求權。」（最高法院五十一台上字第三四
      九五號判例意旨），「數人共同不法侵害他人之權利者，連帶負損害賠償責任
  ，是原告即得依民法第一八四條第一項及第一八五條、第一七九條等之規定請
      求被告丙○○、丁○○、乙○○、甲○○、庚○○連帶賠償其等侵害原告所有
      權所受相當於租金之損害系爭土地原告持分面積為一六．二二平方公尺〔73
      平方公尺×2/9=16.22平方公尺]，依土地法第九十七條第一項之規定計算：
      16.22平方公尺×33,520元／平方公尺（申報地價）×10%÷1/12=4,530元，即
  被告丙○○、丁○○、乙○○、甲○○、庚○○須連帶給付相當於每月租金肆
      仟伍佰參拾元之損害賠償金（計算如附表二），並自八十八年十一月十一日狀
      繕本送達之翌日起至返還土地之日起按年利率百分之五計算之利息予原告。
  五、對被告所為抗辯之陳述：
      (一)查被告主張土地法為民法之特別法，是以本件應適用土地法第三十四條之一
        ，而非民法八百十九條、第八百二十一條之規定云云。惟查，土地法第三十
        四條之一第一項之規定乃係針對共有土地或建築改良物之處分、變更及設定
        地上權、永佃權、地役權或典權而言，所稱處分，乃包括買賣、交換共有建
        物之拆除等法律上之處分與事實上之處分。所稱變更，指超過利用與改良程
        度之行為而言。所稱設定，乃設定他項權利負擔。
      (二)而按共有物之利用行為，係以滿足共有人共同需要為目的，不變更共有物之
        性質之行為。其與處分行為相異者，在不移轉共有物之權利或增加其物上負
        擔，其與保存行為不同者，在不以防止共有物之毀損或滅失為目的，而其不
        增加共有物之效用或價值一點，與改良行為，亦有不同之處。民法對於共有
        物之利用方法，並無如保存行為與改良行為，有特別之規定，解釋上應適用
        民法第八百二十一條第一項之規定，即在共有人未以契約訂定時，應由共有
        人共同管理之。而共有物之利用方法，並無如保存行為與改良行為，有特別
        規定，解釋上應適用民法第八百二十一條第一項之規定，即在共有人未以契
        約訂定時，應由共有人共同管理之。而共有物之出租、出借，乃典型之利用
        行為，自應依民法第八百二十條第一項共有物「管理」之規定為之，而無同
        法第八百十九條第二項或土地法第三十四條之一共有物之「處分」、「變更
        」及「設定負擔」規定之適用。（最高法院八十四年度台上字第二一六四號
        判決參照）。按共有物之出租，係屬管理行為，依民法第八百二十條第一項
        規定，除契約另有訂定外，應由共有人全體共同為之。如共有人中之一人或
        數人未經他共有人之同意，擅將共有物之全部或一部出租他人，對於他共有
        人不生效力。（最高法院八十三年台上字第二三一九號判決參照）。足見共
        有物之出租，係屬典型之利用行為而為管理權能之一環，自應依民法第八百
        二十條第一項之規為之，而無土地法第三十四條之一規定之適用，是被告等
        所辯稱者，實屬無理。
      (三)再者，被告等指稱系爭共有物之出租，除原告外，其他四共有人皆同意該出
        租行為，且所有權持分比率達九分之七同意，不能謂他共有人不同意云云，
        惟被告等之指稱實與法未合，蓋共有物，除契約另有訂定外，由共有人共同
        管理之，係民法第八百二十條第一項所明文規定，是系爭標的物之出租，縱
        經其他共有人之同意，所有權持分比例超過三分之二，仍不得逕指業經得全
        體共有人之同意而為之，是自無礙原告依民法第八百二十一條等請求返還共
        有物之主張。
      (四)被告等辯稱系爭共有物上之建物係建購自日據時代，並該建物係座落於二十
        四、二十五、二十六地號上云云，惟就該建物之外觀觀之，該房屋之結構及
        現狀，實與日據時代遺留之建物有間，且縱使被告丙○○提出房屋稅單，惟
        該稅單僅自七十二年起之稅單，又如何以之證實係日據時代即已存在。且鈞
        院至現場履勘，顯見該建物係屬鐵皮屋，並經記明筆錄，而其外觀尚屬新穎
      搭建時日非久，確非日據時代遺留之建物。再者，證人吳林梅桂之證詞亦足
        證系爭土地上縱原存有建物亦係屬磚造房屋，非現今之鐵皮屋。而原共有人
        林建成即證人吳林梅桂之父於七十年間即已去世，被告等人自承七十九年翻
        修建成之鐵皮屋顯未經證人吳林梅桂等林建成之繼承人之同意或分管協議為
        之，被告等人搭建系爭鐵皮屋自係就本件共有土地特定位置為無權占有、使
        用，灼然至明。
      (五)再被告等主張系爭房屋出租予被告庚○○係經全體共有人同意。惟被告等雖
        提出以乙○○、甲○○為名之八十八年七月十七日收據，然該收據之書寫及
        簽名（二人）均同一筆跡，顯係出自同一人手，其形式上之真正性已啟疑竇
        ，原告並否認該收據之真正。況被告於八十八年七月二十二日答辯狀中第四
        點亦載明又二六地號土地另有共有人乙○○、甲○○（各持分十八分之一
        ），並不是不同意出租房子，而是因認為小持分小錢額以前均由長輩核帳處
        理即可，少去理會，今簽寫收取房租收據給承租人庚○○，此乃同意出租最
        好說明等語，由被告所述，益發證明該出租行為事先並未經乙○○、甲○○
        兩人同意，而係由其長輩決定，則被告持該收據主張該出租行為係經全體共
        有人同意，即不攻自破。且證人吳林梅桂證稱不知有出租，亦未收過租金，
        足證被告所主張系爭房屋係被告及林建成（於七十年歿後，其繼承人為：林
        東金、林東進、陳林阿銹、吳林梅桂等六人）所共有，於八十七年四月二十
        日至八十八年四月九日將系爭房屋出租予被告庚○○已得全體共有人之同意
        ，洵非事實。再被告辯稱渠等於八十七年九、十月間，終止與丁○○所訂自
        八十七年四月二十日至八十八年四月十九日止之契約，並重新訂立租賃契約
        ，租賃期限自八十七年十月二十日起至八十八年十月十九日止，實際延期只
        有半年，絕非故意擅自收益云云，姑毋論原告自始未同意被告對共有土地之
        任何出租處分行為，縱使原告曾同意該出租行為，然該租約業已屆期，卻未
        見被告庚○○搬遷，倘非被告等再予續約，何以庚○○未搬遷，而原告並不
        同意與之續約，被告亦未再徵求原告之同意即續約，益發證明被告等之出租
        行為根本未經原告同意。
      (六)被告辯稱其所謂「房屋是兄弟及姪子們共有」是指在八十七年九月以前房屋
        之共有人為三弟丁○○，姪子乙○○、甲○○外，尚有林東進、林東全等人
      其中丁○○及林東進、林東全所持系爭土地持分含地上物，分別已於八十七
        年九月間全部出售給現共有人黃月紅及原告。換言之，丁○○已非土地含房
        屋之共有人，認原告訴之追加無理由。惟原告自訴外人吳林梅佳、陳林阿誘
      林東進及林東進買受者僅係系爭土地之持分，並未及於地上物，被告稱原告
        買受系爭土地持分包括地上物，並非事實。而地上物既仍為被告等共有，則
        其等既未能舉證協議使用系爭土地興建地上物之有無，原告援主張其等拆屋
        還地自有理由。
      (七)被告再辯稱被告所說「租金均由丁○○按持分分給各共有人受領」，係指八
        十七年九月以前的事云云。此亦適足以說明八十七年九月原告買受系爭土地
        持分後，共有人確已無對系爭土地有任何分管協議況被告逾今亦猶未證明
        八十七年九月以前共有人對系爭土地有任何管理協議，原告如訴之聲明第一
        項之主張自有理由。
      (八)被告復辯稱系爭地上物不論其有無登記或是日據時代或是七十九年後所修理
        之房屋都是共有人所屬之財物並無異議云云。原告否認之，被告就地上物為
        系爭土地共有人所共有乙點，應負證明之責，當無空言地上物為土地共有人
        共有即認其等可合法占有系爭土地，亦即原告主張拆屋還地即有理由。被告
        又辯稱，以丁○○名義出租事是在八十七年九月原告尚未購買系爭共有物之
        前的事，是家族全體共有的事，當時同意不同意的事，與原告無關云云。然
        其既抗辯系爭土地係由全體共有人所出租，此項有利於己之事實，依法應負
        舉證責任，殊無由以有全體共有人同意乙詞，即可認其等有權出租，被告丁○○即為有權占有。
      (九)被告另辯稱地政機關之「土地複丈成果圖」記載，系爭門牌台北市○○街二
        十三號之建物，占有上述二十四、二十五、二十六地號三筆土地之面積始為
        七十三平方公尺，則占有其中二十六地號土地之房屋面積自非七十三平方公
        尺，實際占有各該土地之面積不明，原告未主張亦未舉證，原告僅有其中二
        十六地號土地之應有部分九分之二，對二十四、二十五地號土地並無共有權
        ，竟請求系爭房屋占有二十四、二十五地號兩筆土地上之房屋基地部分之面
        積（包含在聲明事項之七十三平方公尺內）亦應返還其原告本人及二十六地
        號之其他全體共有人自無理由，原告並據此計算相當于租金損害之不當得利
        ，自亦無理由云云惟查：
        系爭土地複丈成果圖明載系爭二十六地號土地地上物面積為七十三平方公尺
        ，殊非地上物占用二十四、二十五、二十六地號土地面積合計為七十三平方
        公尺，而原告依系爭二十六地號土地共有人之地位，請求如訴之聲明第一、
        二項焉能謂無理由。
      (十)至被告庚○○辯稱其非系爭建物之所有人，對之並無處分權，原告以系爭建
        物占有系爭土地，以共同侵權行為為由，請求其與其餘共同被告連帶拆除系
        爭建物，自屬給付不能。其亦未以該建物占有基地，自亦無將二十四、二十
        五號土地交還原告及廿六地號全體共有人之義務云云，惟查：
        1.按所有物被他人干涉時，所有除依侵權行為之法則，有損害賠償請求權外
          ，並依民法第七百六十七條規定，有所有物返還請求權及所有物保全請求
          權（請參照最高法院七十年度台抗字第二九七號判決前段意旨），故土地
          所有人本於所有物返還請求權，得對於無權占有人請求遷讓、拆屋及返還
          土地；而所謂遷讓，拆屋係指停止占有而言，所謂返還，係指將占有之土
          地交付所有權人而言，前者之遷讓、拆屋為後者返還之階段行為，是返還
          土地之聲明當然包括遷讓及拆屋在內，非不得同時請求；故執行名義命無
          權占有人返還土地，雖未明白命其拆除土地上之房屋或遷讓，而由強制執
          行法第一百二十五條準用之同法第一百條法意推之，該執行名義當然含有
          使無權占有人拆屋及遷讓之效力，業經司法院著有院解字第三五八三號解
          釋在案，以及最高法院著有四十四年台抗字第六號判例、六十六年度台抗
          字第三一三號、七十年度台上字第一七一五號判決、六十六年四月十九日
          六十六年度第三次民庭庭推總會決議、司法院七十五年三月二十八日廳
          民一字第一一三九號研究所法律見解可按。既返還土地之聲明當然包括遷
          讓及拆屋在內，則土地所有人為達強制執行返地之目的，自得依民法第七
          百六十七條規定請求土地上房屋之占有人遷讓房屋（請參照最高法院六十
          九年度台上字第三五四九號判決意旨），法理至明
        2.依前述，縱被告庚○○非地上物所有人，惟原告訴之聲明乃請求被告庚○○返還系爭土地予全體共有人，則依前所述，該「返還」之聲明係包括遷
          讓及拆屋之行為在內，基此原告亦得對之請求自地上物遷出而返還系爭土
          地於共有人全體，據上，被告等自承本件土地上之系爭建物為其所有，則
          被告等自應舉證系爭建物占有、使用本件共有土地（特定位置）係經全體
          共有人之同意或分管協議。否則，原告自得依前揭法規及裁判等意旨請求
          排除而將共有物返還全體共有人。惟被告等雖一再主張系爭建物係經共有
          人同意而建造，卻迄今仍未提出積極事證，以實其說，渠等抗辯洵不足採
          。
      (十一)退步言，縱被告等人提出分管協議等證明，惟依司法院大法官會議第三四九
        號解釋：「最高法院四十八年度台上字第一○六五號判例，認為共有人於與
        其他共有人訂立共有物分割或分管之特約後，縱將其應有部分讓與第三人，
        其分割或分管契約，對於受讓人仍繼續存在，就維持法律秩序之安全性而言
        ，固有其必要，惟應有部分之受讓人若不知悉有分管契約，亦無可得而知之
        情形，受讓人仍受讓與人所訂分管契約之拘束，有使善意第三人受不測損害
        之虞，與憲法保障人民財產權之意旨有違，首開判例在此範圍內，嗣後不應
        再援用。」之意旨。縱設被告等與原告之前手間就系爭土地存有分管協議，
        渠等亦未通知或揭示，揆諸上開釋字意旨，原告亦不受渠等分管契約之拘束
        ，綜上所陳，被告等無法提出分管協議以證全體共有人同意系爭建物占有使
        用本件共有土地，縱被告等能提出分管協議，亦因原告為善意第三人，不受
        該分管協議之拘束。從而原告自得排除被告等於本件共有土地特定位置之占
        有使用而請求返還土地予全體共有人。
  六、系爭建物未經全體共有人同意或分管協議而占有、使用本件土地特定部分係屬
      無權占有，殆無庸疑。縱被告所主張原告於取得本件土地應有部分時知有系爭
      建物存在。然因原告未同意其繼續占有、使用本件土地，系爭建物屬無權占有
      之情形並未改變，原告取得所有權後，自得依法排除其無權占有致妨礙原告所
      有權能之情形。
參、證據：提出(一)土地登記簿謄本影本一份、(二)相片七幀、(三)租賃契約影本一份、(四)
    律師函影本一份、(五)勘驗筆錄影本一份為證。
乙、被告方面：
(甲)被告丙○○、丁○○部分：
壹、聲明：
  一、原告之訴駁回。
  二、如受不利判決，願供擔保請准宣告免為假執行。
貳、陳述：
  一、系爭台北市○○街二三號建物，係坐落於台北市○○區○○段一小段二四、二
      五、二六地號，並非單獨坐落於上開地段二六地號之上，原告所得行使所有人
      之權利者，僅二六地號土地，故原告主張將系爭建物拆除，並將基地返還原告
      及共有人全體，即無理由。
  二、被告庚○○自八十二年間起即與上開地號之共同管理人丁○○訂立租約，一年
      一訂，屆期續約，租金均由丁○○按應有部分分給各共有人受領，顯見各共有
      人有推選丁○○為管理人之默示合意。自八十七年起丁○○雖未再與被告陳健
      義續約，然土地法第三十四條之一第一項規定，共有土地之處分應以共有人過
      半數及其應有部分合計過半數之同意行之，但其應有部合計逾三分之二者，其
      人數不予計算。查二六地號土地共有人丙○○、乙○○、甲○○、黃月紅均同
      意出租予被告庚○○，人數或應有部分合計均符合上開法條之規定土地法為民
      法之特別法，自應優先適用；又處分之重行為既可為之，出租之負擔輕行為當
      然可為。再按民法第四百二十二條反面解釋，未逾一年之不動產租賃，毋須以
      字據訂立之，是不論本件租約有無訂立字據，被告庚○○基於承租人之地位，
      自有正當使用系爭土地之權源。
  三、被告丁○○係日據時代即設籍「台北市上埤頭八番地」，此即現今門牌號碼「
      台北市○○街二一號」，被告丙○○於三十五年十月一日設籍，由此可證系爭
      建物確為日據時代留至今之物，另查台北市稅捐稽徵處大安分處房屋稅課稅資
      料顯示，被告丙○○等共有之系爭建物二三號房屋，折舊年數為六十五年，益
      見其為日據時代遺留之建物無訛。鐵皮屋是七十八年、七十九年門經過修理所
      成，無論有無登記或是日據時代或是七十九年後所修理之房屋，都是共有人所
      屬財物無疑，亦均在原告八十七年九月間購買之前即存在之事實。
  四、被告所稱「房屋是我兄弟及姪子們所共有」係指在八十七年九月以前房屋之共
      有人為丁○○、姪子乙○○、甲○○外，尚有林東進、林東金，其中丁○○及
      林東進、林東金所持系爭土地應有部分分別於八十七年九月間全部出售給現共
      有人黃月紅，及原告，換言之，丁○○已非土地及系爭房屋之共有人，原告追
      加丁○○為被告，並無理由，不同意原告之追加。
  五、以丁○○名義出租係是八十七年九月原告尚未購買系爭共有土地前之事，與原
      告無涉。又甲○○、乙○○於八十八年七月十七日出具之房屋之收據足以證明
      其同意庚○○承租，至於收據日期雖寫在八十八年七月十七日，惟民間欠租乃
      常有之事，不足做為不同意之理由，足證除原告外，全體共有人均同意。
  六、原告於八十七年九月五日與吳林梅桂簽訂房地買賣契約書，其上不動產標示明
      載「含地上建築物」，顯然原告於取得系爭二六地號土地應有部分時，已即知
      悉土地上存有建築物，原告誑稱八十八年一月初始知系爭土地上有地上物云云
      ，不足採信。且原告為專業建設公司，對欲合建之土地共有應有部分之情形，
      有無租賃情事，何人管理共有物等情事，自稱一無所知，何人能信。依最高法
      院四十八年度台上字第一○六五號判例「共有人於與其他共有人訂立共有物分
      割或分管之特約後，縱將其應有部分讓與第三人，其分割或分管契約，對於受
      讓人仍繼續存在」，今原告既早知情，此分管對原告仍有效力。
  七、被告庚○○自八十二年間起即與系爭土地共有人之管理人丁○○簽訂租約迄至
      八十七年間，租金均由丁○○按應有部分分給各共有人或用修葺共有物，顯見
      各共有人有推選丁○○為管理人之默示合意，此事實已經共有人同意，以當時
      之時空，鮮有立下書面同意之例；況證人吳林梅桂亦證稱其父林建成生前即已
      同意系爭土地由被告丁○○管理，足證當時確有推選丁○○為管理人之合意。
  八、原告主張出租屬典型之利用行為，應依民法第八百二十條第一項共有物「管理
      」之規定為之，而無土地法第三十四條之一之適用；然內政部六十五年五月五
      日台內地字第六八○一九號函及最高法院七十六年台上字第一七八號判決認共
      有物之出租可比照土地法第三十四條之一規定之法理處理，蓋處分行為屬高度
      行為，利用行為屬低度行為，前者無須全體共同為之，後者卻需共同為之，實
      有失情理之平，民法第八百二十條第一項「共有物，除契約另有訂定外，由共
      有人共同管理之」，此之共同管理，非必須全體共同管理，如符合土地法第三
      十四條之一第一項規定，亦符合共同管理之立法意旨，如謂需全體共有人一致
      同意始得為之，則只要有一人不同意，共有物之管理用將陷於寸步難行之境，
      故民法物權編條文修正草案已將民法第八百二十條採土地法第三十四條之一立
      法例，故知原告所辯已不合時宜。
參、證據：提出(一)土地登記簿謄本三份、(二)房屋稅單影本一份、(四)地籍謄本一份、(五)
    八十二年、八十七年度租屋契約書影本一份、(六)名片影本一份、(七)原告合建地主
    持分分配表影本一份、(八)乙○○、甲○○房租收據影本一份、(九)土地複丈成果圖
    影本一份、(十)戶籍謄本影本一份、(十一)房屋稅查詢表二份、(十二)台北市政府工務局新
    建工程處七十年六月一日北市工新配字第一一七三二二號函影本一份、(十三)原告
    與吳林梅桂簽訂之房地產買賣契約書影本一份、(十四)台北市政府工務局新建工程處
    七十八年九月二日北市工新配字第一二一二六八號函影本一份、(十五)原告與陳林
    阿簽訂之房地產買賣契約書影本一份為證，並聲請訊問證人吳林梅桂。
(乙)被告庚○○部分：
壹、聲明：
  一、原告之訴駁回。
  二、如受不利判決，願供擔保請准宣告免為假執行。
貳、陳述：同被告丙○○、丁○○之陳述。
參、證據：同被告丙○○、丁○○所提之證據。
(丙)被告甲○○部分：
壹、聲明：
  一、原告之訴駁回。
  二、如受不利判決，願供擔保請准宣告免為假執行。
貳、陳述：
  一、依卷附大安地政事務「土地複丈成果圖」記載，系爭台北市○○街二十三房屋
      乙棟面積七十三平方尺之基地跨占台北市○○區○○段一小段二四、二五、二
      六地三筆土地全部。該實測圖係以圖示虛線表示系爭安東街二三號建物之全部
      面積為七十三平方公尺，地政機關未於實測圖將系爭建屋在系爭二六地號部分
      之面積測出，原告主張將系爭二六地號上之系爭屋依實測為準，面積為七十三
      平方公尺，請求被告拆屋還地，並據以求損害賠，自已包含實測圖上同小段二
      四、二五，非原告共有之土地部分，此部分之請求自無理由。系爭台北市○○
      街二三號建物，占有上述二四、二五、二六地號三筆土地之面積始為七十三平
      方公尺，實際占有系爭二六地號土地之面積不明，原告未主張亦未舉證，原告
      僅有二六地號土地之應有部分九分之二，對二四、二五地號土地並無共有權，
      竟請求系爭房屋占有二四、二五地號二筆土地上之房屋基地部分之面積亦應返
      還其原告本人及二六地號之其他全體共有人，並據以計算請求相當於租金之損
      害賠償，自無理由。
  二、被告庚○○之配偶黃月紅為系爭二六地號土地之共有人，應有部分三分之一，
      庚○○本於其配偶之共有權，輔助占有系爭土地自非無權占有，原告以其無權
      占有系爭建物而占有系爭土地，以共同侵權行為為由，請求遷讓，自無理由。
      如黃月紅亦為系爭建物之共有人，應有部分亦同為三分之一，以該建物占有系
      爭二六地號土地，原告未列其為必要共同訴訟之被告，一併與其他共同被告列
      為請求連帶拆除還地及損害賠償，自有被告當事人不適格之違法。
  三、原告自認系爭建物係全體二六地號土地原共有所建，則系爭建物占有系爭二六
      地號土地自係於原全體所有權人之用益權行使，自日據時代興建至原告八十七
      年底取得系爭二六地號土地應有部分九分之二以前，共有人對此權利行使之方
      法，皆無異議，已足證明原已徵得全體共有人默示之同意，以該建物占有並使
      用系爭土地為基地，自無侵害任何其他原共有人應有部分之情事。按系爭地號
      土地及建物係前共有人林建成（被告甲○○之父）、丁○○及丙○○之共同被
      繼承人林塗所有，自日據時代興建後全家（包括林塗及上述共有人三人）共同
      居住系爭房屋。三十四年七月十七日林塗去世，由林建成、丙○○、丁○○共
      同繼承，由林建成任戶長，仍共同居住於系爭房屋。系爭房屋建於系爭地號及
      相鄰之二四、二五地號上而為一戶，有卷附之系爭建物日據時代之門牌號「台
      北州台北市上埤頭八番地」之戶籍謄本可證，足證系爭房屋自日據時代即存在
      。原告遲至八十七年九月三十日始自其前手之二六地號土地原共有人即前共有
      人林建成之部分繼承人：吳林梅桂、陳林阿、林東進、林東金購得系爭二六
      地號土地九分之二之應有部分，自當已繼受其前共有人與其餘全體共有人對系
      爭二六地號土地所同意之使用收益方法。查卷附之原告與吳林梅桂、陳林阿
      間就系爭應有部分之買賣，皆於其各契約之「不動產標示」項下另載明「含地
      上建物」，並於各契約第七條約定「本買賣不動產在點交時，其地上建物需一
      併交付」。原告於買受系爭地號應有部分時，自已明知地上系爭建物已存在，
      及其前手與其餘共有人間存在有共有關係，故有上引契約內容之特別約定。則
      原告主張「於八十八年元月初始知系爭土地建有地上物」自屬不實。其原共有
      人就系爭共有土地全體默示協議成立之管理、使用收益方法，即係對其原共有
      人之應有部分之負擔，有拘束效力，則受讓人所繼受之應有部分原即有負擔，
      後手之本件原告繼受此項標的自亦繼受有此負擔之標的。如容許新取得少許應
      有部分之共有人，以未經其本人同意此項負擔為由，主張侵害其應有部分，其
      權利之行使，既已逾越其所繼受之權利內涵範圍，違反其應承受負擔之義務，
      自無理由，且亦破壞原既存共有關係之法律秩序，自不應准許。
  四、原告主張其租金之損失每月四千五百三十元云云，並不實在。既應繼受系爭土
      地共同管理方法之約束，自無權主張受有租金之損失。其復未舉證證明確受有
      此範圍之事實，自不能採信。其租金損失之計算式，未舉證證明其有七十三平
      方公尺之應有部分九分之二，及應依申報地價每平方公尺三萬三千五百二十元
      以最高法定租金額百分之十計算所授損失之事實，自均非實在而無理由。
  五、原告向其前手吳林梅桂陳林阿就系爭二六地號應有部分各十八分之一簽訂房
      地買賣契約書時，均約定「本買賣不動產在點交時，其地上建物需一併交付，
      有關日後地上建物之拆除由甲方自理，本約價款含處理地上建物之費用」，則
      雙方買賣標的既包括系爭土地及地上系爭房屋之應有部分各十八分之一，其同
      時另向其餘前手林東進、林東金二人各承購系爭土地應有部分十八分之一，亦
      應有相同之記載，則原告不僅購買系爭土地之應有部分，亦有系爭房屋之應有
      部分，則原告與被告等其餘系爭房屋共有人對系爭房屋同享有事實上共有權，
      亦以共有之系爭建物共同占有系爭土地，自不得片面主張僅被告等單獨無權占
      有系爭土地，而原告非無權占有人，原告提起本件訴訟，自無理由。
  六、系爭房屋既於八十七年七月五日原告承購系爭土地及地上房屋之應有部分之前
      已存在，則系爭土地之利用方法，自係由全體系爭土地原共有人默示同意在系
      爭土地上興建房屋，並由原共有人丁○○為共同管理執行人，授權其為系爭共
      有土地共有建物之管理為。故乃有原告之前手四人（均為丁○○之部分繼承人
      ）就系爭土地應有部分各十八分之一及系爭房屋各應有部分十八分之一，亦能
      同時一併出賣並交付占有予原告之情事。系爭土地共有人間無分管協議，係共
      有人全體共同管理系爭土地及建物，由丁○○代為執行，此項共同管理方法，
      自符合民法第八百二十條第一項之規定，原告主張被告有分管協議，並非事實
      ，應由其舉證，原告主張系爭房屋占用、使用系爭土地，未經系爭土地全體共
      有人同意、協議等語，自非事實。
  七、原告承購系爭土地及房屋後，未依其應有部分比例取得租金，係原告與共同管
      理執行人間本於共同管理關係請求給付管理收益費之法律關係，與本件之訴訟
      標的，原告係依其土地應有部主張系爭房屋無權占有系爭土地，本於土地應有
      部分之所有權請求拆屋還地，並因侵權行為受有損害請求相當於租金之損害及
      法律關係不同，自應另為請求。
  八、原告第八百二十條第一項明定「共有物，除契約另有訂定外，由共有人共同管
      理之」，被告等與原告前手之各共有人就系爭土地及系爭房屋係依本條項所規
      定之共有物管理原則由全體共有人共同管理，並由被告丁○○為共同管理執行
      人，代全體共有人執行管理事項，將系爭建物出租予庚○○，以租金抵還房屋
      修建費，係行使管理權之合法有效行為。原共有人丁○○將其系爭土地應有部
      分三分之一於八十七年九月十日出賣予被告庚○○之配偶黃月紅，而喪失共有
      人及共同管理執行人之身分，但系爭土地及建物自然回復由全體共有人共同管
      理共同執行之狀態，原告及黃月紅自亦應負共同管理之責。原告主張系爭土地
      及建物係全體共有人之分管協議，由原共有人丁○○興建房屋獨占系爭土地，
      獨享出租被告庚○○之管理利益云云云，自與事實不符。其未舉證證明系爭土
      地共有人間有分管協議之事實，亦不陳明其如何不必繼受其前手共有人間默示
      成立之共同管理方法─其由丁○○為共同管理執行人之約束之法律上理由，則
      其主張未經其同意，被告任由庚○○占有系爭土地、建物，應負連帶拆屋、還
      地及損害賠償云云，自無理由。全體共有人就系爭土地及建物未協議分管，更
      未協議由丁○○單獨分管系爭全部之土地及建物，原告此項主張自非事實。
  九、系爭建物係日據時代由林塗所建，嗣由林建成、丙○○、丁○○繼承，並共同
      居住，門牌為「台北州台北市上埤頭八番地」，該建物自日據時代已存在之事
      實自足證明，並非原告所主張，於其承購系爭應有部分後始興建。共同被告已
      提出七十二年以來之房捐稅繳納憑證，證人吳林梅桂證稱「七十九年曾修建」
      ，則既屬修建，系爭房屋原柱樑牆壁等結構仍存在，並非重建，雖以鐵皮修補
      ，原建物未消滅，自非原告取得系爭應有部分後之新建築物。既為原建物，其
      係全體共有人所共有之建物而占有全體共有人之系爭土地，為原全體共有人所
      默示同意，此項共有土地之用益、管理方法，後手之原告自應繼受其拘束，其
      主張未經其同意而為本件各項請求，自無理由。
參、證據：提出原告與吳林梅桂不動產買賣契約書影本一份為證。
(丁)被告乙○○部分：
  被告乙○○未於言詞辯論期日到場，亦未提出準備書狀作何聲明或陳述。
    理      由
一、本件被告乙○○，未於言詞辯論期日到場，核無民事訴訟法第三百八十六條各款
    所列情形，爰依原告之聲請，由其一造辯論而為判決。
二、原告主張其於八十七年九月七日與吳林梅桂、陳林阿、林東進及林東金就坐落
    於台北市○○段○○段二六地號土地訂買賣契約，取得該土地九分之二之應有部
    分，與黃月紅與被告乙○○、甲○○、丙○○分別共有系爭二六地號土地；原告
    取得系爭土地之應有部分後，共有人間並未有任何分管協議，至八十八年一月初
    知系爭土地上建有地上物，經詢始知被告丙○○在未經原告等共有人同意下，擅
    自與被告庚○○自八十二年起就系爭土地簽定租賃契約，原告於八十八年一月六
    日委請律師發函被告出面解決，被告均置之不理，為此提起本件訴訟，依民法第
    七百六十七條、第一百八十四條、第八百二十一條之規定，請求被告庚○○自系
    爭安東街二三號房屋遷出，被告丙○○、甲○○、丁○○、丙○○拆除系爭房屋
    將基地返還全體共有人，並依民法第一百八十四條、一百八十五條、一百七十九
    條之規定，請求被告丙○○、丁○○、乙○○、甲○○、庚○○連帶賠償其侵害
    原告所有權所受相當於租金之損害。
    被告丙○○、丁○○、庚○○則以系爭台北市○○街二三號建物，係坐落於台北
    市○○段○○段二四、二五、二六地號，並非單獨坐落於二六地號上，原告主張
    將系爭建物拆除，並將系爭基地返還原告及共有人全體，並無理由；被告庚○○
    自八十二年間起即與系爭土地共有人之管理人丁○○簽訂租約迄至八十七年間，
    租金均由丁○○按應有部分分給各共有人或修理共有物，顯見各共有人有推選丁○○為管理人之默示合意，系爭二六地號土地共有人丙○○、乙○○、甲○○、
    黃月紅均同意出租予被告庚○○，已符合土地法第三十四條之一第一項之規定，
    被告庚○○基於承租人地位自有正當使用系爭土地之權源等語置辯。
    被告甲○○則以系爭二六地號土地及其上建物前係共有人林建成、丁○○及丙○○之被繼承人林塗所有，三十四年由林建成、丙○○、丁○○共同繼承，至八十
    七年七月五日原告承購系爭土地前，系爭土地之利用方法由全體土地原共有人默
    示同意在系爭上興建房屋，並由原共有人丁○○為共同管理執行人，則原共有人
    就系爭共有土地全體默示協議成立之管理、使用收益方法，對受讓吳林梅桂之應
    有部分之原告，亦有拘束力，原告請求拆屋還地，並賠償因侵權行為所受損害，
    自無理由等語置辯。
    被告乙○○未於言詞辯論期日到場，亦未提出準備書狀作何聲明或陳述。
三、原告原起訴主張被告丁○○、庚○○無權占有系爭二六地號土地，請求被告丙○○、庚○○應連帶拆除系爭安東街二三號房屋，將基地返還原告及其他共有人，
    並連帶賠償相當於租金之損害；於起訴狀繕本送達後，復追加丁○○、甲○○、
    乙○○為被告，聲明變更為被告庚○○應自系爭安東街二十三號之房屋遷出；被
    告丙○○、丁○○、乙○○、甲○○應連帶將系爭房屋拆除，將基地返還原告及
    其他共有人，並請求被告連帶賠償相當於租金之損害。雖被告不表同意，然此並
    不甚礙被告之防禦及訴訟之終結，為法之所許，爰准為訴之追加，合先敘明。
四、兩造對於原告於八十七年九月七日與吳林梅桂、陳林阿、林東進及林東金簽訂
    不動產買賣契約書，向其購買台北市○○區○○段一小段二六地號土地應有部分
    ，於同年九月三十日登記取得系爭二六地號土地九分之二之應有部分，與黃月紅
    、被告丙○○、甲○○、乙○○分別共有系爭二六號土地之事實，均不爭執，並
    有土地登記簿謄本一份、不動產買賣契約書影本二份在卷可稽，自堪信為真實。
    而台北市○○街二三號建物坐落於台北市○○區○○段一小段二四、二五、二六
    地號土地上，使用系爭二六地號土地七十三平方公尺，此經本院依原告聲請勘驗
    現場，並囑託台北市大安地政事務所測量系爭建物位置及所占基地面積查證屬實
    ，有本院八十八年十月七日勘驗筆錄及台北市大安地政事務所土地複丈成果圖在
    卷可憑。原告主張其買受系爭二六號土地後，發現遭建築前開台北市○○街二三
    號建物，係被告丙○○、丁○○、乙○○、甲○○於未經全體共有人同意及訂立
    分管協議下，於系爭二六地號共有土地上所興建，並將建物出租予被告庚○○使
    用收益，侵害原告及其他共有人之權益等語。被告丁○○、丙○○、甲○○及庚○○則辯稱至八十七年七月五日原告承購系爭土地前，系爭土地之利用方法由全
    體土地原共有人默示同意在系爭上興建房屋，並由原共有人丁○○為共同管理執
    行人，則原共有人就系爭共有土地全體默示協議成立之管理、使用收益方法，對
    受讓之原告亦有拘束力等語。故本件應審酌者，系爭台北市○○街二三號建物使
    用系爭二六地號土地之法律性質為何﹖能否拘束嗣後買受系爭土地應有部分之原
    告﹖五、查原告所有台市○○區○○段一小段二六地號土地之所有人，除原告外
    ，尚有被告丙○○、乙○○、甲○○與黃月紅，被告丙○○持有土地應有部分三
    分之一，係於三十三年七月十七日因繼承而取得，被告乙○○、甲○○各持有系
    爭土地應有部分十八分之一，係於七十七年七月十五日因繼承而取得，原告持有
    應有部分九分之二，係原告向吳林梅桂、陳林阿、林東進及林東金購得，黃月
    紅持有系爭土地應有部分三分之一，則係八十七年十月一日向丁○○購得；而被
    告乙○○、甲○○及林東金、林東進、吳林梅桂、陳林阿均係因繼承其被繼承
    人林建成，而取得系爭二六地號土地應有部分之登記，此有土地登記簿謄本及證
    人吳林梅桂之證言可按，則在三十三年間，系爭二六地號土地之共有人為林建成
    及被告丙○○、丁○○。被告丙○○辯稱系爭台北市○○街二三號房屋建購自日
    據時代，在七十九年間曾翻過等語，並提出丁○○、丙○○設籍系爭房屋之戶籍
    謄本二份為證。查證人吳林梅桂證稱系爭房屋在伊父親林建成在世，甚至伊祖父
    時就蓋了，伊從小就住系爭房屋內，當時是磚造房屋，後十四歲時搬離，道路拓
    寬時系爭房屋曾整修過等語（本院八十九年二月二十二日言詞辯論筆錄），故依
    證人吳林梅桂之證言可知，系爭二六地號在伊祖父在世時，即建有一磚造房屋，
    再依被告丙○○所提原告亦不爭執之系爭安東街二三號房屋七十二年、八十一年
    、八十二年、八十六年之房屋稅繳款書，該繳款書之姓名欄均記載「林塗繼承人
    丙○○」，自堪信在林建成及被告丙○○、丁○○之被繼承人林塗在世時，系爭
    二六地號土地上即建有房屋，嗣林塗去世後，由林建成及被告丙○○、丁○○繼
    承系爭二六地號土地，及其上所建系爭安東街二三號房屋。
六、按共有物，除契約另有訂定外，由共有人共同管理之，民法第八百二十條第一項
    定有明文，亦即共有人對於共有物如何為使用收益，須依共有人全體之協議定之
    ，則依此協議由共有人中之一人或數人為管理行為，均無不可。查被告丙○○、
    丁○○、甲○○均陳稱系爭安東街二三號房屋丁○○管理等語，而證人吳林梅桂
    亦證稱系爭安東街二三號房屋，在伊父林建成在時，即由丁○○處理，父親過世
    後亦是丁○○處理等語（本院八十九年二月二十二日言詞辯論筆錄），則在林建
    成及被告丙○○、丁○○取得系爭二六地號土地所有權後，渠等對系爭土地利用
    之協議，即為繼續使用系爭土地上共有之系爭安東街二三號房屋，並由被告丁○○管理系爭二六地號土地及其上房屋，嗣於林建成過世後，仍由被告丁○○管理
    ，故而應認當時之共有人丁○○、丙○○、甲○○、乙○○、林東金、林東進、
    吳林梅桂、陳林阿均有默示同意由丁○○管理共有物之協議存在；故縱系爭安
    東街二三號房屋於七十九年間曾翻修過，此為兩造所不爭執，而系爭安東街二三
    號房屋出租之租金所得，被告丙○○、丁○○陳稱係用來修理公墓及修理鐵皮屋
    （本院八十九年二月二十二日言詞辯論筆錄），則被告丁○○在共有之土地上，
    於共有之房屋因道路拓寬後，以共有房屋租金修建共有之房屋，亦係系爭二六號
    土地共有人同意使用收益共有土地之管理方法，仍與民法第八百二十條第一項由
    共有人共同管理之規定相符，原告主張系爭安東街房屋係其買受系爭二六地號土
    地後，被告丙○○、丁○○、乙○○、甲○○未經全體共有人同意所興建，及七
    十九年翻修建成之鐵皮屋未經證人吳林梅桂等林建成之繼承人同意或分管協議，
    故搭建系爭鐵皮屋係就共有地特定位置為無權占有、使用等語尚不足採。
七、原告固主張其在八十七年九月七日購得系爭二六號土地應有部分後，於八十八年
    一月初始知系爭土地上建有系爭安東街二三號房屋；然查，原告與其前手吳林梅
    桂、陳林阿所簽之不動產買賣契約書之第七條均約定「本買賣不動產買在點交
    時，其地上建物需一併交付」，而不動產標示除記載台市○○區○○段一小段二
    六地號，面積七十四平方公尺，權利範十八分之一外，並以括弧載明「含地上建
    築物」，有不動產買賣契約書影本二份在卷可憑，而原告為專業之建設公司，購
    買系爭二六地號土地係為合建，此有卷附兩造均不爭執之合建地主分配表影本可
    憑，合建土地產權狀況，土地共有人有幾人﹖土地有無設定負擔﹖其上有無地上
    物﹖均為合建洽談前，建設公司所應查知，否則安能推動合建之順利進行；且證
    人吳林梅桂亦證稱伊有告知原告系爭土地地上物係兄弟姊妹共有，原告表示會處
    理等語（本院八十九年二月二十二日言詞辯論筆錄），故原告購買系爭二六地號
    土地應有部分時，即知其上有系爭安東街二三號房屋一節，堪予認定。
八、原告於購買系爭二六號土地應有部分時，即知其存有系爭安東街二三號房屋存在
    ，而系爭安東街二三號房屋亦係當時系爭二六號土地共有人所共有，為土地共有
    人管理土地之方法，此係當時欲從事合建之原告所明知或可得而知，縱系爭二六
    號土地共有人所協議管理土地方法之契約，僅為債權契約，其契約之內容對受讓
    原共有人吳林梅桂應有部分之原告，仍繼續存在，故原告仍應受系爭二六地號土
    地原所有人協議管理土地契約之約束；至被告庚○○係自八十二年間向被告丁○○系爭安東街二三號房屋，此為兩造所不爭執，而被告丁○○系爭二六地號及安
    東街二三號房屋之管理人，已如前述，則其將共有之系爭房屋出租予被告庚○○
    ，亦符合民法第八百二十條第一項由共有人共同管理之規定，出租行為仍屬合法
    有效，則被告庚○○使用系爭安東街二三號房屋及系爭二六地號土地，自有法律
    上權源，從而，原告主張被告丙○○、丁○○、乙○○、甲○○無權占有系爭二
    六地號土地，被告庚○○妨害原告等共有人對系爭共有土地之使用、收益，依民
    法第七百六十七條、一百八十四條、第八百二十一條，請求被告庚○○自系爭安
    東街二三號房屋遷出，被告丙○○、丁○○、乙○○、甲○○拆除系爭安東街二
    三號房屋，並將基地返還共有人全體，並無理由。而其民法第一百八十四條、第
    一百八十五條、第一百七十九條請求被告丙○○、丁○○、乙○○、甲○○、陳
    義建自八十七年九月三十日至返還前項土地之日止，連帶賠償按月以四千五百三
    十元計算之損害，亦無理由，均應予以駁回。原告之訴既經駁回，其假執行之聲
    請即失所附麗，應併予駁回。
九、本件事實已臻明確，兩造其餘攻擊或防禦之方法，經核於判決結果無何影響，爰
    不一一論述，附此敘明。
七、結論：原告之訴為無理由，依民事訴訟法第三百八十五條第一項前段、第七十八
    ，判決如主文。
中      華      民      國    八十九    年     十二     月      七      日
                              民事第二庭法      官  吳青蓉
右為正本係照原本作成
如對本判決上訴，須於判決送達後廿日內向本院提出上訴狀
中      華      民      國    八十九    年     十二     月     二十     日
                                        法院書記官  吳芳玉


司法院資訊處製作；財團法人民間司法改革基金會備份。
